【裁判字號】    90,上易,1046
【裁判日期】    900831
【裁判案由】    詐欺
【裁判全文】
臺灣高等法院刑事判決                            九十年度上易字第一四六號
    上  訴  人
    即  被  告  丁○○
    選任辯護人  陳政
    上  訴  人
    即  被  告  戊○○
    選任辯護人  陳麗真
右上訴人因詐欺案件，不服臺灣板橋地方法院八十七年度易字第二二一八號，中華民
國八十九年七月三十一日第一審判決（起訴案號：臺灣板橋地方法院檢察署八十六年
度偵字第一九五三五號）提起上訴，本院判決如左：
    主  文
原判決撤銷。
丁○○、戊○○均無罪。
    理  由
一、公訴意旨略以：被告戊○○原係桃園縣龍雲建設股份有限公司（以下簡稱龍雲公
    司）負責人，丁○○為龍雲公司工程部副總經理，二人共同意圖為自己之所有，
明知民國八十二年間龍雲公司已週轉不靈，陷於經濟困難，於八十二年七月二十
    六日至臺北縣三峽鎮○○路八十八巷一號二樓之四，向甲○○佯稱願以龍雲百貨
    大樓三樓全部（面積三百二十九坪）作為擔保，如有必要，並願過戶予甲○○等
    條件，欲向甲○○借款新台幣（下同）二千五百萬元，作為短期融資之用，甲○○不疑有詐，乃以龍雲公司為借款人，丁○○為連帶保證人，借予二千萬元。詎
    料，甲○○撥款後，被告二人即百般推托，不僅未為甲○○設定抵押權，或移轉
    所有權與甲○○，反以該不動產為他人設定抵押權，丁○○雖另以其母陳花秀珍
    所有之不動產設定抵押權，惟將抵押債務人登記為陳花秀珍，致使該抵押權設定
    無法擔保甲○○之債權，經甲○○屢次要求補正及催討借款，丁○○及戊○○均
    置之不理，甲○○始知受騙，因認被告戊○○、丁○○共同涉有刑法第三百三十
    九條第一項之詐欺取財罪嫌。
二、訊據被告丁○○、戊○○均堅詞否認有何詐欺犯行，被告丁○○辯稱：(一)伊雖曾
    出面向告訴人甲○○商借款項應急，但於當時曾向告訴人明示，龍雲公司可用資
    金不足，急需資金週轉，此事告訴人從未否認，而告訴人於決定借款之前，也確
    曾與龍雲公司負責人戊○○多次見面，了解詳情後，方始慨然應允。(二)伊雖名列
    龍雲公司股東，但於龍雲公司則並未出資，該公司為戊○○一人創設，所有營業
    事項全由戊○○決定，利益歸其一人，告訴人即使曾經將款項撥付龍雲公司，伊
    也從未獲得任何好處，由此可證，伊確無任何詐欺之故意。(三)伊之所以擔任保證
    人，乃因該第三層房屋權利原本不屬伊，且其價值遠超龍雲公司所欠債務，嗣因
    龍雲公司向銀行融資，銀行指定以該第三層房屋擔保，戊○○乃徵得告訴人同意
    ，改以第四層房屋為其設定抵押，雖告訴人之抵押權順位在後，但以該房屋之價
    值，其債權確受完全之保障，事後因房屋價值低落而未獲清償，乃始料未及，並
    非施用詐術之結果。(四)伊事後曾盡力設法還款，除以現金九百萬元返還外，並將
    伊名下之賓士汽車折現過戶於告訴人，將告訴人所施作之工地盤與己○○套現清
    償四百萬元，且將龍雲百貨大樓四樓房地及十樓基地為告訴人設定抵押權，凡此
    均足證明戊○○借款當時確無詐欺。被告戊○○則辯稱：(一)伊與告訴人為多年好
    友，並同為從事建築行業，故伊之經濟財務狀況，告訴人知之甚詳，非施用詐術
    之行為。(二)伊本擬提供龍雲百貨大樓三樓全部作為擔保或移轉所有權予告訴人，
    然於設定之際，告訴人稱其因本身亦從事建築行業，移轉所有權或設定抵押對其
    來說無實質意義，且其因個人財務問題急需現金，故要求被告將三樓處分變現，
    因此伊乃向民間借貸償還告訴人九百萬元，未清償部分，則以四樓房地及十樓基
    地設定抵押權擔保。(二)嗣八十三年四月二十九日伊與己○○簽立協議書，由己○○於四百萬元之範圍內承擔對告訴人之債務，告訴人亦已收取此筆款項。(三)伊將
    龍雲公司信託丁○○名下之賓士三００Ｅ自用小客車移轉登記於告訴人名下作為
    代物清償，依當時之市價該車應有一百二十萬元以上之殘值，伊前後已為清償借
    款約一千五百萬元，按經驗法則，若被告有詐欺之意圖，何需清償。(四)前桃園縣
    長徐鴻志有投資龍雲百貨，並答應為向銀行貸款之擔保人，後來徐鴻志認為以長
    期貸款經營百貨業，他不願意，而向銀行終止保證，導致富邦銀行減縮銀根，致
    伊無法繼續經營等語。
三、按犯罪事實應依證據認定之，無證據不得推定其犯罪事實，刑事訴訟法第一百五
    十四條定有明文。認定犯罪事實所憑之證據，雖不以積極證據為限，間接證據亦
    包括在內，然而無論直接或間接證據，其為訴訟上之證明，須於通常一般之人不
    致有所懷疑，而得確信其為真實之程度者，始得據為有罪之認定，苟積極證據不
    足為不利於被告事實之認定時，即應為有利於被告之認定，更不必有何有利之證
    據；告訴人之告訴係以使被告受刑事訴追為目的，是其陳述是否與事實相符，仍
    應調查其他之證據以資審認；又刑法第三百三十九條第一項詐欺罪之成立，須行
    為人意圖為自己或第三人不法所有，以詐術使人將本人或第三人之物交付為要件
    ，而所謂以詐術使人交付，必須被詐欺人因其詐術陷於錯誤，若其所用方法，不
    能認為詐術，亦不致使人陷於錯誤，即不構成該罪（最高法院七十六年台上字第
    七九八六、三十年上字第八一六、四十六年台上字第二六○號判例參照）。本件
    公訴人認被告丁○○、戊○○涉有共同詐欺犯行，無非以(一)告訴人甲○○之指訴
    ，並有切結書、土地登記簿謄本、他項權利證明書影本等在卷足憑。(二)上開供擔
    保用龍雲大樓第三層，於八十二年八月二十五日為己○○設定抵押權二億元，同
    年九月七日為富邦銀行設定抵押權四億二千萬元，第四層房屋於八十二年九月九
    日為李丙崇設定一億一千萬元，張年芳設定三百萬元，足見龍雲公司財務狀況不
    佳，為其論據。
四、惟查：
  (一)本件被告丁○○、戊○○與告訴人甲○○前為軍中舊識，嗣戊○○實際負責經營
    龍雲公司，丁○○受聘為該公司工務部副理，另告訴人甲○○則負責經營全揚建
    設股份有限公司（以下簡稱全揚公司），此為被告及告訴人所不否認。被告等就
    渠等曾向告訴人借款未還，被告丁○○名下門牌號碼桃園縣桃園市○○路四七六
    號三樓房地，嗣移轉所有權與富邦商業銀行用以清償對於富邦商業銀行之欠款之
    事實均不諱言，已如前述，是本件應審究者厥為被告等向告訴人借款之時是否意
    圖為自己不法之所有而施用詐術，使告訴人陷於錯誤，而貸與金錢？而被告等將
    上開房地移轉登記與富邦商業銀行，於法亦僅足供被告等向告訴人借款未還，告
    訴人欲就被告丁○○名下前述不動產取償時，發現該房、地已出售予他人之證明
    。是關乎本件重要之點，即被告等向告訴人借款之時是否意圖為自己不法之所有
    而施用詐術，使告訴人陷於錯誤，而貸與金錢，前述告訴人之指述及卷附之切結
    書、土地登記簿謄本、他項權利證明書影本等均非適合之證明。
  (二)又據告訴人甲○○於檢察官偵查時指稱：「．．．，八十二年七月二十六日被告
    跟我借二千萬元，以桃園市龍雲百貨設定給我或過戶，後來都沒有辦理。．．．
    」、「約定借貸期限一個月，到期應設定抵押或為所有權移轉登記，否則應清償
    借款」、「八十二年七月底匯現金到桃市龍雲百貨戶頭」等語（見偵查卷第四五
    頁反面）；於原審調查時則稱：「．．．，丁○○在八十二年七月中旬到我公司
    借錢，說他們公司蓋龍雲大樓快完工了，資金緊迫，言明借二千五百萬元，一個
    月就還，屆期未還願將桃園市○○路四七六號三樓過戶給我，我在八十二年七月
    二十六日借給他二千萬元，並到他公司去由被告二人出具切結書給我，結果時間
    到了錢沒有還我，房子也沒有過戶給我，我去找被告，被告二人說要想辦法用現
    金還我，過約三個月，被告二人竟將該三樓房屋未通知我就過戶給富邦銀行，另
    提出同棟四樓、十樓基地要給我設定，但因順位已經很後面，無法擔保債權，我
    沒同意，．．．」、「（八十二年七月二十六日被告有無將龍雲百貨大樓三樓房
    屋所有權狀、印鑑章、過戶文件等交付給你？）有給我過戶文件，上面蓋有印鑑
    章，未交付所有權狀」、「（你為何同意變更設定標的？）他們未跟我講已有設
    定，我也沒查，設定好才發現是第三順位，這個已經不值錢，他們才又提供十樓
    土地設定，但是都已經設定好幾順位」等語（見原審卷第二六頁反面、第二七頁
    正面、第二五八頁反面、第二五九頁正面），於本院調查時指稱：「（當初是何
    人向你借錢？）是丁○○，他到我工地說被告戊○○公司缺現金，使用執照已經
    下來，壹個月後，銀行貸款就下來，事後我有去詹的公司，確定看到使用執照快
    下來，詹說壹個月銀行貸款會下來，我就借給他二千萬，我跟丁○○比較熟，因
    為我們當兵二人在一起，所以跟陳比較熟，他們沒有還我壹仟萬元。」、「．．
    ．，丁○○跟我說他願意當保證人，說詹（煥煦）一定會還錢，細節是我與詹（
    煥煦）談，我是借給詹（煥煦）二千萬，陳（福滿）說我借一個月紅利五百萬元
    ，我有在戊○○那邊確認，我是在八十二年七月二十六日分二次匯款，一次是一
    千三百八十萬元，另一次匯款，匯款單掉了，這二筆加在一起就是二千萬元，當
    庭提出匯款單申請書影本附卷。戊○○是我匯款後的一、二天某個晚上拿切結書
    給我。因我跟陳（福滿）是朋友，陳（福滿）先前有向我調小額的現金，他都有
    還，所以我相信他。．．．」等語觀之（見本院九十年五月七日訊問筆錄第二頁
    、第三頁）。足見被告戊○○在桃園縣桃園市○○路四七六號興建之龍雲百貨大
    樓於八十二年七月中旬即將完工，被告戊○○眼見使用執照取得在即，為求獲得
    短期週轉款項，乃央請被告丁○○出面向告訴人甲○○借款二千萬元，為期一個
    月，利息五百萬元。告訴人審查有關之資料後，並未要求以該不動產設定抵押權
    登記，亦未限制被告等不得移轉予第三人或為第三人設定抵押權，基於與被告丁○○之情誼及對被告丁○○之信任，乃即於八十二年七月廿六日先行匯款一千三
    百八十萬元入戊○○於世華銀行桃園分行私人帳戶，此有台北縣樹林鎮農會匯款
    申請書在卷可證。嗣告訴人再行匯餘款入被告戊○○私人帳戶，被告戊○○、丁○○二人為表示誠意，亦於收到上開匯款後，於七月廿六日共同簽立切結書乙紙
    交予告訴人收執，有切結書在卷（見偵查卷第三頁）可稽，益證被告等此部分所
    辯，尚非子虛，而可採信。是尚難僅因被告丁○○、戊○○未履行渠等於向告訴
    人借款後，自行簽立切結書所定條件，即遽認被告二人有施用詐術故意使告訴人
    誤信而交付本件借款之情事。
  (三)又被告戊○○本擬提供坐落桃園縣桃園市○○段第二０三二－一０地號等及其上
    門牌號碼桃園市○○路四七六號龍雲百貨大樓三樓全部作為擔保或移轉所有權予
    告訴人，已如前述，嗣後更改擔保標的物為坐落同地段其上門牌號碼桃園市○○
    路四七六號四樓及十樓，有建築改良物登記簿謄本、土地登記簿謄本在卷（見偵
    查卷第四頁至第三一頁）可按，而一般抵押權之設定均需抵押權人及抵押人提供
    彼等之印鑑章、印鑑證明書，並於抵押權設定契約書上蓋章，始能完成設定，告
    訴人稱，被告二人變更擔保標的物未經其同意，應予事實不符。又並無證據可資
    證明被告二人有隱瞞在告訴人之前已有其他抵押權存在，何況土地及建物登記資
    料本可公開閱覽，告訴人對於被告所設定之前順位抵押權之金額，自可輕易查知
    ，告訴人不致陷於錯誤而借款。何況告訴人既同意被告變更擔保標的物，則被告
    等處分上開龍雲百貨大樓三樓，尚難認被告有施用詐術。
  (四)又告訴人自承有關借款之細節及如何把款項撥匯入何人帳戶，均由告訴人與被告
    戊○○洽商，被告丁○○悉未參與。而於告訴人撥匯款項入被告戊○○所指定之
    帳戶後，被告戊○○乃提議公司應予告訴人一個誠意，乃擬訂切結書，觀諸該切
    結書所載：「立切結書人龍雲建設股份有限公司為確保甲○○先生，新台幣二千
    五百萬元債權，特將龍雲百貨大樓，第三層全部（面積三百二十九坪）作為債權
    擔保標的物，如係必要，得過戶於甲○○先生名義，債務清償時，歸還龍雲建設
    股份有限公司或指定名義人。為維護誠信立場特立切結書，並附過戶必要之印鑑
    證明及文件，以保障貴方權益」，應係告訴人先借款予被告戊○○，被告戊○○
    為表示誠信立場乃代表龍雲公司簽署該切結書，而被告丁○○僅係被告戊○○允
    諾供作債權擔保標的之「龍雲百貨大樓」三樓以人頭方式登記於被告丁○○名下
    ，故乃由被告丁○○任連帶保證人共同簽署，其實該等房屋並非被告丁○○之出
    資，此觀被告戊○○於事後另行設立常慈開發實業股份有限公司（以下簡稱）常
    慈公司) ，除以其弟詹連進為負責人外，並將所有龍雲公司之資產全數移轉至常
    慈公司名下，包含原信託登記於被告丁○○名下之資產，有經濟部中部辦公室九
    十年四月三十日經（九０）中辦三管字第０九０三０八０八０一三０號書函暨所
    附常慈公司登記案卷，以及土地登記簿謄本、建築改良物登記簿謄本（外放證物
    袋）可證。被告戊○○於原審調查時供稱：丁○○在龍雲建設公司有投資，他至
    少有十分之一股權，我則為百分之三十，由我擔任負責人，另外成立龍雲百貨股
    份有限公司，由龍雲建設公司轉投資一部份，其餘由龍雲建設公司股東投資，我
    約佔百分之三十之股權，丁○○是百分之二、三十，並且由丁○○為龍雲百貨股
    份有限公司負責人云云（見原審卷第二五九頁反面），應與事實不符。足見該龍
    雲公司之營業事項，係由被告戊○○一人決定，利益亦歸被告戊○○一人所有，
    被告丁○○實無不法所有之意圖。
  (五)又證諸實際，經營商業瞬息萬變，被告等之龍雲公司因嗣後財務狀況有異，亟需
    處分該不動產應急，亦事屬常有，告訴人於借貸之初復未限制被告等處分（出賣
    或設定負擔）其所有之不動產，於法難獨執被告等嗣後處分其不動產而未通知告
    訴人或未以出賣該不動產所得之款項清償告訴人，即遽認被告等於貸款之初即有
    詐欺之不法意圖。
  (六)再者，被告丁○○於七十九、八十、八十一年間在龍雲公司任職期間曾由公司以
    一百八十萬元代價向丙○○（原名徐豐輝）購買八十一年份ＢＥＮＺ三○○Ｅ一
    二六○之汽車一部，並信託登記為被告丁○○之名義，該部車除於購買之初先行
    支出現金七、八十萬元前金外，餘款則以分期付款之方式支付，每月攤還七萬元
    。依國內車場銷售習慣，ＢＥＮＺ汽車於二年內之折價七成至八成，故該汽車於
    折抵給告訴人時，應尚有一百二十萬至一百三十萬元之價值等情，此業經證人丙○○於本院調查時到院結證稱：「賓士三○○Ｅ一二六○是九○年到九二年賣的
    ，我記得是以一百八十多萬元賣的價格，如果八十二年間賣汽車，我告訴丁○○
    約一百廿萬元，因為中古車商會留利潤，如果賣給私人的話要比中古車商多一成
    」、「丁○○購買之賓士車貸款約一百萬元上下，丁○○直接將汽車過戶在甲○○名下時，依正常程序，是一定要先償還該汽車貸款。當初我是幫他們估價，不
    是我去辦理清償貸款，是甲○○去辦的」等語（見本院九十年五月二十二日訊問
    筆錄第二頁、第三頁、九十年六月十八日訊問筆錄第四頁），足見被告丁○○將
    該部賓士Ｅ一二六○車交付告訴人，當係用以清償部份之欠款。又被告戊○○所
    負責經營之龍雲公司，前於桃園縣中壢市○○段一四一四、一四一五地號土地上
    興建波羅密別墅，嗣因積欠案外人己○○一億零三百九十五萬元之欠款未還，乃
    由龍雲公司將波羅密別墅工程所有權讓予己○○，並約定由己○○向告訴人清償
    四百萬元，此有龍雲公司與己○○所簽立之債務清償和解書附卷（見原審卷第一
    一一頁至第一一三頁）可證，故告訴人已依該和解書獲償四百萬元。而觀諸告訴
    人九十年七月十六日撤回告訴狀所附之和解書第六項載明：「甲方（指告訴人）
    確認系爭二千萬元之借款，丙方業以中壢市月眉工程款中，囑由己○○先生代償
    部分款項，及由乙方（指被告丁○○）以龍雲建設股份有限公司信託登記於乙方
    名義之賓士汽車壹輛（車號ＶＸ－六八二六）過戶於甲方名下，二者共計清償四
    百萬元」，亦承認被告等事後清償四百萬元。此外，被告丁○○復於九十年七月
    十六日向告訴人清償一百八十八萬元，此亦有和解書一份在卷可稽，且亦經告訴
    人甲○○於九十年七月十六日具狀撤回刑事告訴在案，有前開撤回告訴狀可憑，
    苟若被告等借款之初即有詐欺之意圖，何須清償？職是，被告等向告訴人借款之
    初並無不法所有之意圖。
  (七)至被告等是否曾清償告訴人九百萬元乙節，被告戊○○、丁○○就該筆款項之來
    源、清償之經過多所供均不相符合，而告訴人甲○○及其父乙○○就告訴人甲○○於八十二年九月三日以其父乙○○之名義存款一千萬元於台北縣樹林鎮農會，
    此有甲○○所親自填載內載一千萬元之支票存款憑條可稽，該一千萬元之來源，
    告訴人於原審調查時陳稱：該存款條是我寫的，我父親叫我存進去該戶頭使用，
    金錢是一部份錢從我父親全揚建設公司提出來，一部份是我領出來的等語（見原
    審卷第二六九頁反面）。然經原審調取全揚公司於彰化商業銀行三峽分行之帳戶
    交易明細分類帳內中並無提領鉅額款項之資料，有台北縣樹林市農會八十九年七
    月四日八九樹農信字第三七五號函可稽（見原審卷第二八一頁）。嗣甲○○於原
    審調查中又改稱：我父親乙○○向各股東調六百五十萬元及自我戶頭領取三百五
    十萬元等語（見原審卷第二九０頁反面），然證人乙○○於本院調查時九十年六
    月十八日先行證稱：一千萬元是我賣屋的收入等語（見本院九十年六月十八日訊
    問筆錄第八頁），經本院詢問：賣屋的壹仟萬元是賣何處的房屋？證人乙○○又
    證稱：我只有拿六百五十萬元的錢給甲○○其中一百萬元出頭是向別人調錢，
    但是是向何人調款，我不記得，有些是向全揚公司的戶頭領的，我個人領的，至
    於我由何人戶頭領出來，我也不記得等語，經本院再詢問：為何你以前說是向公
    司的股東調的？證人乙○○則稱：五百五十萬元都是現金，是一、二十天來陸陸
    續續加在一起，我都沒存入銀行，六百五十萬元可能分一、二次交給他，九月三
    日我當天也有交錢給他，我五、六百萬元都放在家裡，家裡沒有金庫等語（見本
    院九十年六月十八日訊問筆錄第九頁）渠等證詞亦前後不符，對於在九月三日於
    台北縣樹林鎮農會存款一千萬元之來源交待不清，然不論被告等是否曾清償此九
    百萬元，係屬事後是否履行債務之問題，與被告等是否於借款之初行詐無涉。
  (八)此外，復查無其他積極證據足資證明被告等有何詐欺犯行，是不能證明被告等犯
    罪，自應為其等均無罪之諭知。
五、原審未就被告丁○○、戊○○有無施用詐術行為予詳查，遽認被告等犯刑法第三
    百三十九條第一項詐欺取財罪而予以科刑，自有未合，被告等否認犯罪而提起上
    訴，為有理由，應由本院將原審判決撤銷，並改為被告無罪之諭知。
據上論斷，應依刑事訴訟法第三百六十九條第一項前段、第三百六十四條、第三百零
一條第一項，判決如主文。
本案經檢察官陳文禮到庭執行職務
中      華      民      國      九十      年      八    月    三十一    日
                              臺灣高等法院刑事第六庭
                                  審判長法  官  陳  春  秋
                法  官  王  麗  莉
                                        法  官  徐  培  元
右正本證明與原本無異。
不得上訴。
                                        書記官  秦  仲  芳
中      華      民      國     九十     年    八      月    三十一      日


司法院資訊處製作；財團法人民間司法改革基金會備份。
